【裁判字號】    99,重上更(一),51
【裁判日期】    991102
【裁判案由】    塗銷抵押權登記
【裁判全文】
臺灣高等法院民事判決              99年度重上更(一)字第51號
上  訴  人  丁○○
訴訟代理人  甲○○
被  上訴人  乙○○
訴訟代理人  廖湖中律師
上列當事人間因塗銷抵押權登記事件，上訴人對於中華民國97年
11月10日臺灣臺北地方法院97年度審重訴字第24號第一審判決提
起上訴，經最高法院第一次發回更審，本院於99年10月19日言詞
辯論終結，判決如下：
  主  文
上訴駁回。
第二審及發回前第三審訴訟費用由上訴人負擔。
  事實及理由
一、被上訴人起訴主張：被上訴人於民國（下同）89年10月20日
    以其所有坐落臺北市○○區○○段2小段17地號土地應有部
    分萬分之79及其上1786建號即門牌號碼臺北市○○路○段226
    巷6號7樓房屋、1861建號即門牌號碼臺北市○○路○段224號
    房屋地下層，為上訴人設定新臺幣（下同）600萬元之本金
    最高限額抵押權，約定存續期間自89年10月16日起至90年10
    月15日止，並以臺北市古亭地政事務所登記字號文山字第24
    9760號、第249770號登記在案。上訴人雖主張對被上訴人於
    89年12月間有3,000萬元之債權，並提出被上訴人所簽發之
    本票及臺灣臺北地方法院（下稱臺北地院）90年票字第923
    號本票裁定（下稱系爭本票裁定）及其確定證明書為證，惟
    該系爭本票裁定僅為程序上之裁定，非實體上裁判，並無實
    體上確定力；且上開本票固為被上訴人所簽發，係為預備週
    轉之用，但未為使用，是兩造於上開抵押權存續期間內，並
    無3,000萬元之債權存在，亦無任何債權債務關係發生。況
    系爭本票之到期日為89年12月31日，依票據法第22條第1項
    規定，其請求權已於92年12月31日罹於時效而消滅，迄今已
    逾5年，上訴人仍未實行抵押權，依民法第881條之15規定，
    已不屬本件最高抵押權擔保之範圍，爰求為判命上訴人應塗
    銷上開最高限額抵押權登記等情。原審為被上訴人全部勝訴
    之判決，上訴人不服，提起上訴。被上訴人則於本院聲明：
    (一)上訴駁回；(二)訴訟費用由上訴人負擔。
二、上訴人則以：上訴人對被上訴人於89年12月間即有3,000萬
    元之債權，有被上訴人簽發之本票、系爭本票裁定及其確定
    證明書可稽。兩造間所設定之抵押權乃最高限額抵押權，依
    民法第881條之1規定，系爭本票自屬基於票據所生之權利，
    而系爭最高限額抵押權之存續期間至90年10月15日止，上開
    本票債權則於89年12月間發生，該筆債權確係抵押債權無訛
    。又被上訴人主張簽發系爭本票乃為預備週轉之用，嗣並未
    週轉現金云云，惟本票屬無因票據，系爭本票業經臺北地院
    裁定准予強制執行確定在案，如確無系爭本票債權存在，被
    上訴人並未提起確認本票債權不存在訴訟，至今始空言否認
    債權存在，自難阻卻已確定之裁定；縱使本票債權已罹於時
    效，上訴人亦主張對被上訴人有消費借貸關係存在，同為最
    高限額抵押權擔保之範圍所及等語，資為抗辯，並於本院上
    訴聲明：(一)原判決廢棄，被上訴人於第一審之訴駁回；(二)發
    回前第二、三審及本件訴訟費用由被上訴人負擔。
三、兩造不爭之事實：
    上訴人就被上訴人所有坐落臺北市○○區○○段2小段17地
    號土地，應有部分萬分之79，及其上1786建號即門牌號碼臺
    北市○○路○段226巷6號7樓房屋，於89年10月20日向臺北市
    古亭地政事務所所為登記字號文山字第249760號，及上揭土
    地被上訴人所有建物1861建號即門牌號碼臺北市○○路○段2
    24號地下層房屋，於同日向同地政事務所所為登記字號文山
    字第249770號，為上訴人設定600萬元之本金最高限額抵押
    權，約定存續期間自89年10月16日起至90年10月15日止。
四、兩造爭執要旨：(一)上訴人對於被上訴人於本件最高限額抵押
    權存續期間有無系爭本票債權存在？(二)如有，系爭本票債權
    請求權是否已罹於時效消滅？(三)上訴人對於被上訴人於本件
    最高限額抵押權存續期間是否有消費借貸之債權存在？茲分
    述之：
    (一)上訴人對於被上訴人於本件最高限額抵押權存續期間有系
      爭本票債權存在：
      上訴人抗辯其對被上訴人於系爭最高限額抵押權存續期間
      有3,000萬元本票債權存在，並提出本票6紙、臺北地院90
      年票字第923號民事裁定及其確定證明書等件為證(見原法
      院卷第9頁至第12頁)，被上訴人就系爭本票之真正不爭執
      ，參以被上訴人於上訴人提出系爭6張本票聲請裁定准予
      強制執行時，未提起抗告，亦未提起確認本票債權不存在
      訴訟等情，足徵兩造間確有系爭本票債權存在，是被上訴
      人主張上訴人對其於本件最高限額抵押權存續期間並無系
      爭本票債權存在乙節，為不可採。
    (二)上訴人之本票債權雖存在，但已罹於時效而消滅：
      按票據上之權利，對本票發票人，自到期日起算，3年間
      不行使，因時效而消滅。票據法第22條第1項定有明文。
      查系爭6張本票之到期日均為89年12月31日(見原法院卷第
      9頁、第10頁)，依上開規定，系爭本票債權之請求權於92
      年12月31日已因時效而消滅。次按最高限額抵押權所擔保
      之債權，其請求權已因時效而消滅，如抵押權人於消滅時
      效完成，5年間不實行其抵押權者，該債權不再屬於最高
      限額抵押權擔保之範圍。民法第881條之15亦有明文。查
      本件上訴人於92年12月31日系爭本票債權請求權罹於時效
      後，至98年7月22日止均未實行抵押權，此據上訴人當庭
      陳明在卷(見原法院卷第73頁背面)，核諸上開規定，原為
      本件最高限額抵押權所擔保之系爭本票債權不再屬於該最
      高限額抵押權擔保之範圍，且系爭最高限額抵押權之存續
      期間業於90年10月15日屆滿。從而，被上訴人請求上訴人
      應塗銷系爭最高限額抵押權，洵屬有據。
    (三)上訴人對於被上訴人於本件最高限額抵押權存續期間並無
      消費借貸之債權存在：
      1.按「稱消費借貸者，於當事人間必本於借貸之意思合致
        ，而有移轉金錢或其他代替物之所有權於他方之行為，
        始得當之。是以消費借貸，因交付金錢之原因多端，除
        有金錢之交付外，尚須本於借貸之意思而為交付，方克
        成立。倘當事人主張與他人有消費借貸關係存在者，自
        應就該借貸意思相互表示合致及借款業已交付之事實，
        均負舉證之責任，其僅證明有金錢之交付，未能證明借
        貸意思合致者，仍不能認為有該借貸關係存在。（最高
        法院98年台上字第1045號判決意旨參照）。
      2.證人郭金男於本院前審到庭證稱：89年10月11日簽發6
        張本票時伊有在場，被上訴人係自願簽發，無被脅迫之
        情事。被上訴人說簽發後，李董就會把錢交付給他，如
        何給，何時給，我不知道，簽本票時，錢尚未交給被上
        訴人等語（見本院前審卷第37-38頁）。依此證人之證
        言，被上訴人簽發系爭六張本票之際，上訴人尚未交付
        金錢給被上訴人。
      3.另證人丙○○證稱：「被上訴人有提到要向金神州公司
        借錢，投資股票借錢是有，在2000年年中，他還積欠公
        司錢，印象中約有千萬元」；「金神州的資金是在1999
        年初時上訴人有帶一個洪姓的華僑來找我稱我帶一筆資
        金約一千萬美金希望在台投資，因為我對台灣投資環境
        較清楚，所以成立了金神州公司，資金並不是我拿出多
        少現金出來，也就是洪姓華僑在美拿出房屋擔保在美銀
        行取得一個額度。」；「當時我們自己也有將一些錢投
        資在股市中，如被上訴人要買股票則是用金神州公司提
        供一個股東的戶頭給被上訴人去買，因股票及資金都在
        我們名下，所以毋庸憑證」等語。證人丙○○之證言，
        只能證明金神州公司有提供資金投資股票而已，並不能
        證明提供的資金是貸與被上訴人。又證人之證言，係證
        明金神州公司提供資金並非上訴人提供資金，縱有消費
        借貸關係，亦僅存在於金神州公司與被上訴人之間，而
        非存在於兩造之間。且查證人丙○○在本院前審另證稱
        ：「大約89年間，被上訴人透過我向上訴人借錢去買股
        票，上訴人有借，以房屋設定抵押，設定的過程，可能
        簽本票，是否系爭6張本票，我無法確定。」、「88年
        底到89年初，陸陸續續有借到3,000萬元。」、「當時
        有統計、有紀錄，以匯款紀錄，一段時間有會算，只要
        有借款當時，就有會算，有交付單據確認。」、「簽發
        系爭6張本票不是借款前供擔保之用而簽發的，而是會
        算之後才簽發的」云云（見本院重上卷第72頁背面至第
        73頁），與前開向金神州公司借錢之證詞不符；證人於
        本院自承其為律師，主要在做生意（見本院卷第66頁反
        面），則其有法律方面之專業知識，竟連借貸關係之重
        要字據均未簽立，顯與經驗法則及一般社會現象有所悖
        離，其空言兩造間有借貸關係之陳述，並不足採。
      4.上訴人主張其同意提供資金予被上訴人，並應被上訴人
        之要求，由上訴人除提供自己、妻李書芸、丙○○外，
        另有李劉文林、劉新全、楊常汝葵、李書羽等人於89年
        5月11日在仁信證券公司開立帳戶交代被上訴人操作股
        票買賣，並提出保證書、交割股款金額表等件為證（見
        本院卷第44-51頁），被上訴人均否認上開人頭之資金
        往來與其有關，上訴人復無法證明上開人頭之匯入款均
        為被上訴人借款而指示之人頭戶，上訴人上開主張，非
        有理由。
      5.基上，上訴人無法證明兩造間有消費借貸之合意，及借
        款交付之事實，則兩造間並無消費借貸之法律關係存在
        ，堪以認定。
五、綜上所述，被上訴人主張系爭本票債權已罹於時效而消費借
    貸亦非事實，且已不屬本件最高限額抵押權擔保之範圍，為
    可採；上訴人主張系爭本票債權及消費借貸仍為本件最高限
    額抵押權所擔保之債權，為不可採。從而，被上訴人請求上
    訴人應塗銷系爭最高限額抵押權，為有理由，應予准許。原
    審為被上訴人勝訴之判決，理由雖不相同，但結果並無二致
    ，仍應予維持。上訴意旨指摘原判決不當，求予廢棄改判，
    為無理由，應予駁回。
六、本件事證已臻明確，兩造其餘主張與舉證，經審酌核與判決
    結果不生影響，爰不逐一論述，併此敘明。
七、據上論結，本件上訴為無理由，依民事訴訟法第449條第1項
    、第78條，判決如主文。
中    華    民    國    99    年    11    月    2     日
                  民事第十四庭
                      審判長法  官  林恩山
                            法  官  黃國忠
                            法  官  郭松濤
正本係照原本作成。
如不服本判決，應於收受送達後20日內向本院提出上訴書狀，其
未表明上訴理由者，應於提出上訴後20日內向本院補提理由書狀
（均須按他造當事人之人數附繕本）上訴時應提出委任律師或具
有律師資格之人之委任狀；委任有律師資格者，另應附具律師資
格證書及釋明委任人與受任人有民事訴訟法第466條之1第1項但
書或第2項（詳附註）所定關係之釋明文書影本。
中    華    民    國    99    年    11    月    2     日
                            書記官  方素珍
附註：
民事訴訟法第466條之1（第1項、第2項）：
對於第二審判決上訴，上訴人應委任律師為訴訟代理人。但上訴
人或其他法定代理人具有律師資格者，不在此限。
上訴人之配偶、三親等內之血親、二親等內之姻親，或上訴人為
法人、中央或地方機關時，其所屬專任人員具有律師資格並經法
院認為適當者，亦得為第三審訴訟代理人。

司法院資訊處製作；財團法人民間司法改革基金會備份。
